【裁判字號】    97,上易,1604
【裁判日期】    971030
【裁判案由】    侵占等
【裁判全文】
臺灣高等法院刑事判決                97年度上易字第1604號
上  訴  人  臺灣板橋地方法院檢察署檢察官
上  訴  人
即  被  告  戊○○
選任辯護人  金學坪律師
            簡欣儀律師
上列上訴人因被告侵占等案件，不服臺灣板橋地方法院96年度易
字第2033號，中華民國97年5月20日第一審判決（起訴案號：臺
灣板橋地方法院檢察署96年度偵字第2040號），提起上訴，本院
判決如下：
    主  文
原判決撤銷。
戊○○連續意圖為自己不法之所有，而侵占對於業務上所持有之
物，處有期徒刑壹年肆月，減為有期徒刑捌月。
    事  實
一、戊○○係設於臺北縣土城市○○路2之2號之東威毛整廠股份
    有限公司（下稱東威公司）及設於臺北縣土城市○○路4巷6
    1號之東振針織品股份有限公司（下稱東振公司）之董事長
    ，為東威公司及東振公司負責人，對外代表東威公司及東振
    公司執行公司業務，為從事業務之人。詎其明知股份有限公
    司讓與公司主要部分之財產，依公司法第185條第1項第2款
    、第5項之規定，應有代表已發行股份總數三分之二以上股
    東出席之股東會，以出席股東表決權過半數之同意行之，且
    該議案，應由有三分之二以上董事出席之董事會，以出席董
    事過半數之決議提出之，竟基於意圖為自己不法之所有，侵
    占業務上所持有之物之概括犯意，在未召開東威公司及東振
    公司之董事會、股東會就處分公司主要財產之議案作成決議
    之下，連續於民國94年8月16日，以東威公司之名義，將屬
    於東威公司之主要財產即東威公司所有之坐落臺北縣土城市
    ○○段第甲○○○○○○○○○○（起訴書疏未敘明第838地號土
    地），以新臺幣（下同）3,850萬元之代價，出售予立可白
    實業有限公司（下稱立可白公司，負責人為癸○○）；再於
    94年9月2日，以東振公司之名義，將屬於東振公司之主要部
    分財產即東振公司所有之坐落臺北縣土城市○○段第839之1
    、840地號土地（起訴書疏未載明第839之1地號土地），以2
    ,940 萬元之代價，出售予立可白公司；並於同日，將屬於
    東振公司之主要部分財產即東振公司所有之坐落臺北縣土城
    市○○段第839地號土地，以6,570萬元之代價，出售予己○○，並經己○○約定以其子庚○○之名義簽訂買賣契約，嗣
    於94年11月2日變更買受人為己○○；惟於辦理所有權移轉
    登記及銀行貸款時，立可白公司之負責人癸○○始知其向戊○○所購買前開東威公司及東振公司之土地並子○○○，需
    連同前開己○○所購買之土地部分，始足以劃設建築線，癸○○為於前開土地建築廠房，遂會同戊○○與己○○協調後
    ，己○○即於95年1月12日，同意將前開第839地號土地，以
    7,000萬元之代價轉售予立可白公司，戊○○為負起瑕疵擔
    保責任，同意負擔立可白公司購買前開第839地號土地之差
    價300萬元。將立可白公司及己○○所支付之前開土地價金
    合計1億3,360萬元，扣除東威公司、東振公司積欠合作金庫
    商業銀行股份有限公司（下稱合作金庫）土城分行之抵押貸
    款本金、利息及執行費用合計126,700,799元，及繳納上開
    土地增值稅各14萬943元、19萬2013元，地價稅444216元，
    又因土地建築線糾紛，而返還買賣價金300萬元予癸○○等
    部分後，而將所餘之價金3,122029元予以侵占入己。嗣經戊○○之債權人元進紗布股份有限公司（下稱元進公司），於
    臺灣臺中地方法院執行處拍賣程序中，承受戊○○所有之東
    威公司股份200股後，始悉上情。
二、案經元進公司訴請臺灣板橋地方法院檢察署檢察官偵查起訴
    。
    理  由
一、證據能力：本案後引之證據（包含人證與文書證據），並無
    違法取得之情況，且被告及辯護人均不爭執其證據能力（本
    院卷第56頁），依刑事訴訟法第159條之5規定，均有證據能
    力，合先敘明。
二、訊據上訴人即被告固不諱言，於上開時地將上開土地出賣等
    情，惟否認有何業務侵占之犯行，辯稱：當時因工廠遭人搶
    劫，東威公司及東振公司土地又遭合作金庫向法院聲請查封
    拍賣，為免土地遭銀行賤賣，時間急迫，無法及時召開股東
    會，但有告知公司股東要賣公司土地之事，且所賣得之價金
    全部用以清償公司積欠合作金庫之債務。合作金庫有要求提
    供股東會同意之資料，之後有向合作金庫補東振公司股東同
    意之資料。東振公司之股東有前往合作金庫蓋章同意出售土
    地，出售土地所得之價金，均用以清償公司積欠合作金庫之
    債務，並無侵占之犯行等語。經查：
（一）有關被告有於上開時地，將東威公司、東振公司所有上開
      837、838、839之1、840地號等四筆土地，分別以3,850萬
      元、2,940萬元之代價，出售予立可白公司；將東振公司
      所有之839地號土地，以6,570萬元之代價，出售予己○○
      ，合計被告出售前開土地之價金為1億3,360萬元，並以其
      中126,700,799元清償東威公司、東振公司以前開土地向
      合作金庫土城分行辦理抵押設定之借款債務。又因癸○○
      發現向被告所購買之前開土地，並子○○○，無法興建廠
      房，經被告協調下，由己○○將前開839地號土地，以7,0
      00萬元之代價轉售予立可白公司，且被告為補償立可白公
      司向己○○購地之損失，遂將其中價金300萬元退還立可
      白公司之負責人癸○○。又繳納上開土地增值稅各14萬94
      3元、19萬2013元，地價稅444216元等情，為被告所是認
      ，核與證人即立可白公司之負責人癸○○於警詢、檢察事
      務官詢問、檢察官偵查中、原審及本院證述、及證人即丙○○○○、陳瑞蓮於偵訊證述相符，且有上開土地之土地
      登記第二類謄本、建物登記第二類謄本、臺北縣板橋地政
      事務所96年1月15日北縣板地登字第0960000756號函及臺
      北縣土城市○○段第甲○○○○○○○○○○之土地登記申請書
      、土地增值稅免稅證明書、土地增值稅繳款書、土地買賣
      所有權移轉契約書、東威公司變更登記表、立可白公司變
      更登記表各1件、土地所有權狀2紙、不動產買賣契約書4
      件、被告收受購地款244萬元之收據1紙、臺北縣板橋地政
      事務所96年7月30日北縣板地登字第0960011535號函暨附
      件臺北縣土城市○○段第839地號土地之申請所有權移轉
      買賣登記之土地登記申請書、土地增值稅免稅證明書、土
      地買賣所有權移轉契約書、東振公司變更登記表各1件、
      土地所有權狀1紙、臺北縣土城市○○段第839之1、840地
      號土地之申請所有權移轉買賣登記之土地登記申請書、土
      地增值稅免稅證明書、土地增值稅繳款書、土地買賣所有
      權移轉契約書、立可白公司變更登記表各1件、土地所有
      權狀2紙、土地登記公務用謄本2件、合作金庫商業銀行土
      城分行96年2月1日合金土城字第0960000532號函及東威公
      司貸款之放款約定書4紙、借據、授信戶結案資料查詢單
      各2紙、合作金庫商業銀行土城分行97年1月28日第097000
      0401號函暨附件臺北縣土城市○○段第839地號土地之不
      動產買賣契約書1件、臺北縣土地登記謄本（第837、838
      、839、839之1、840地號土地）5件、建物登記謄本（第1
      889建號）1件、地籍圖謄本（第839、840地號土地）1紙
      、他項權利證明書2件、土地建築改良物他項權利移轉變
      更契約書1件、土地建築改良物抵押權設定契約書2件、附
      表（一）之總受償金額1紙、借據7紙、逾期放款依民法第
      323條規定順序收回債權備查簿7紙、取款憑條2紙、轉帳
      收入傳票29紙、轉帳支出傳票3紙、立可白公司簽發之支
      票（票面金額83,126,965元）、附表（二）之立可白公司
      、己○○支付金額明細表各1紙、放款收入傳票3紙、取款
      憑條2紙及台北縣政府稅捐稽徵處函，地價稅繳納證明書
      等在卷可佐，此部分事實，堪予認定。
（二）有關第837、838地號買賣契約，有二份，其中一份約定價
      金為3,504萬元、就839之1、840地號土地約定價金為2,86
      3萬元，就此，證人癸○○於原審證稱：這二份不動產契
      約書，都是立可白公司跟東威公司購買甲○○○○○○○○○○
      的契約，一份價金是3,504萬元，一份價金是3,850萬元，
      同一筆土地的價金會有不同，是因為3,504萬元加上三百
      多萬，而三百多萬是被告說他欠國稅局的錢，三百多萬元
      是我拿給被告去給付的，所以價金應該是3,850萬元，也
      就是我與東威公司購買土地的價金是3,850萬元這份契約
      書才對，另外一份契約書總價金額2,940萬元，而一份總
      價金是2,863萬元，但二者的買賣標的的土地都一樣，2,9
      40萬元那份契約才對等語（原審卷二第44頁，46、47頁）
      ，足見被告出售第837、838、839之1、840地號土地予立
      可白公司之價金為3,850萬元、2,940萬元。
（三）被告辯稱：上開購地所得價金，均用以清償東威公司、東
      振公司積欠合作金庫土城分行之抵押貸款債務，尚且不足
      ，並未拿到一毛錢云云，然觀諸前開被告分別以東威公司
      、東振公司出售土地予立可白公司及己○○之不動產買賣
      契約書及合作金庫函覆之貸款清償資料可知，被告出售前
      揭土地之總價金為1億3,360萬元，而合作金庫土城分行就
      東威公司、東振公司之抵押貸款全部獲償之金額則為126,
      700,799元，足見被告以出售之價金清償合作金庫之貸款
      後，尚有餘款6,899,201元，是被告此部分所辯，顯不足
      採。
（四）被告辯稱：上開購地之價金1億3,360萬元之清償明細為：
      清償合作金庫之126,700,799元、清償東利股份有限公司
      假扣押50萬元、繳交契稅、代書費50萬元、清償稅金376,
      400元、支付壬○○介紹費90萬元、整地費用78萬元，尚
      不足157,199元乙節，惟此與被告在合作金庫尚未函覆受
      償金額前所為之前開辯稱，前後不一，除地價稅及增值稅
      ，有上開證據可佐外（至於原審卷一第34頁之增值稅繳款
      書，與稅捐處函覆不同，應以稅捐處函為準），其餘謂有
      證人乙○○所提估價單等物，然其中敏弘公司估價單（
      本院卷第87頁），載為95年，未有受票人之收據、95年
      估價單（本院卷第88頁），乙○○廢土工資95年4月估
      價單（本院卷第89頁），於時間上或內容上，均難認與本
      案有何關聯性，不能採為有利被告之依據。東威染織公
      司清運廢土估價單影本（本院卷第90頁，第105頁），為
      審判外陳述，不能遽採，亦與東威毛整公司名義，於形式
      上觀察，亦不相符，且有關東威公司土地買賣契約，亦無
      整地清運廢土約定，是難認上開估價單與本案有何關聯性
      ，不能採為有利被告之依據，至於假扣押47萬餘元部分
      ，固有假扣押裁定（本院卷第128頁），然若有繳納，應
      有收據，惟未提出繳納收據證明，尚難憑採。至於登記
      費、書狀費等，謂係原審卷一第21-36頁，可資證明，然
      上開卷頁，均無此等繳納證明單據，所辯顯然有誤。代
      書費謂有收據可證，然該收據為影本，且未詳載製作人，
      是否有證據能力也非無疑，再觀諸其內容：茲收到下列款
      項載合計34000元，後又載規費約30000元（本院卷第172
      頁），究竟收受多少？語焉不詳，顯有瑕疵可指，不能遽
      採。至於所謂律師費，則未提出任何資料佐證，即難遽
      採。給付壬○○佣金部分，謂有證人己○○為證，而證
      人己○○證稱：不知佣金事等語（本院卷第190頁背面）
      ，是此部分亦無證據。綜上被告此部分所辯，無證據可佐
      ，不能採信。
（五）被告辯稱：所有之錢均由銀行拿去，伊並未經手錢云云，
      然參以第甲○○○○○○○○○○之不動產買賣契約書之第3條
      付款辦法所載：「1.簽約日甲方（即立可白公司）付款新
      臺幣肆佰捌拾萬元正。2.尾款新臺幣仟佰柒拾萬元正
      於辦竣產權移轉後，甲方向銀行貸款壹次付清，同時乙方
      （即東威公司）點交土地，乙方同意甲方自本款中代償銀
      行」，及第839之1、840地號土地之不動產買賣契約書之
      第3條付款辦法所載：「1.簽約日甲方（即立可白公司）
      付款伍拾萬元正。2.94年9月15日甲方付款新臺幣貳佰肆
      拾肆萬元正，同時乙方交付過戶所需一切證件包括用印。
      3.尾款新臺幣貳仟陸佰肆拾陸萬元正於辦竣產權移轉後，
      甲方向銀行貸款壹次付清，本款項全部由買方代償合作金
      庫土城支庫」乙情，有該2件不動產買賣契約書存卷可考
     （他字第54頁反面、90頁），而被告確於94年9月15日收受
      立可白公司給付之購地款244萬元等情，亦有被告親書之
      收據1紙佐卷可考（同上第57頁），顯見被告就購地確有
      分別收受立可白公司所支付之價金480萬元、50萬元、244
      萬元之金額無疑，是被告辯稱：未經手錢，價金均用以清
      償合作金庫之貸款云云，不足採信。
（六）被告辯稱：出售前開屬東威公司、東振公司主要部分財產
      之土地，有經東威公司、東振公司股東會同意等語，然被
      告於偵查警訊先稱：我們是家族事業，當時我有打電話至
      歐洲給兄弟知會。但是我們有作成決議，也有會議紀錄云
      云（他字卷第63頁），經檢察官質以會議紀錄何在？竟稱
      ：不曉得云云（同上卷頁），顯違情理，所辯不能輕信，
      何況，被告亦稱：是我賣給立可白公司「之後」，我才跟
      股東他們講。我用訂契約的方式把土地賣掉，其他三人並
      不知道，也沒有股東會決議之問題等語明確，復於該筆錄
      記載之處親自簽名確認等語（見偵卷一第64頁），於原審
      亦稱：我被搶劫有案，公司被搶掉了，都被搬工廠，那是
      公司欠的錢，「根本來不及開股東會，因為根本來不及開
      ，所以沒有股東會就把公司的土地賣掉了」等語（原審卷
      一第98頁），核與證人即東威公司董事丁○○於警詢證稱
      ：不知系爭土地買賣之事等語（他字卷第35頁），證人即
      東威公司監察人辛○○於警詢稱：不知土地買賣之原因、
      經過及價金，沒有參與等語（同上卷第39頁），足見被告
      並未召開股東會，即擅自將東威公司、東振公司所有之土
      地出賣甚明。是被告翻詞改稱：股東有至合作金庫簽名云
      云，無非臨訟推卸之詞，不足採信。
（七）至於證人乙○○於本院固證稱：被告授權處理本件土地買
      賣，被告給付百分之三佣金。買賣土地的錢，還銀行後剩
      六百餘萬元，用以支付代書費、稅金、整地費用、律師費
      用等，被告都沒拿到錢等語（本院卷第79-80頁），然查
      ：被告於警詢偵查及原審從未指陳係委託證人乙○○處理
      本案土地，倘果有此事，何以之前未曾言及？已有疑問，
      且證人乙○○於本院作證時，係低頭看資料回答，經本院
      命其庭呈該資料（本院卷第78頁背面），其中有被告之答
      辯狀，內載餘款支付之情形（本院卷第91頁），而證人乙○○則稱：上開答辯狀，是在原審法院時，律師給我的等
      語（本院卷第78頁背面），則證人乙○○既於原審到庭，
      何以被告不陳報聲請其作證？亦有疑問，而其於本院有關
      上開餘款支付之陳述，似依被告答辯狀所載而為，並非其
      親自見聞，不能輕信。再者，證人乙○○指稱：有跟立可
      白公司癸○○接觸，退還給該公司三百萬元是我去匯到癸○○帳戶等語（本院卷第80頁背面至81頁），與證人癸○○於警詢是稱：都是戊○○一人跟我接觸等語（他字卷第
      52頁），於原審證稱：被告退還三百萬元，是用支票退還
      ，一張一百萬元，另一張二百萬元，都有兌現等語（原審
      卷二第43-44頁），顯不相符，不能輕信。至於證人癸○○於本院固稱：經由乙○○介紹買地，給他幾十萬元紅包
      等語（本院卷第189頁），然與其上開警詢不符，本院以
      此質問，證人癸○○則稱：警詢不知其姓名，是貴院開庭
      前一天，他來找我作證才知其姓名等語（同上卷頁），衡
      情豈有給付幾十萬元，而不知其人姓名之事？是證人癸○○於本院所陳，有違常情，不足採信。是證人乙○○所述
      ，既有瑕疵，即不能採信，無從據為有利被告之證據。至
      於證人己○○於本院稱：乙○○介紹買地，但我沒給他佣
      金等語（本院卷第190頁正反面），亦不能補強證人乙○○所稱：被告給付佣金一事，附此敘明。
（八）至於告訴人聲請傳喚證人包水生，惟本院屢傳，均經查無
      此人退回傳票（本院卷第70-71頁，152-153頁），是以無
      從傳喚，附此敘明。
綜上，被告所辯，不足採信。事證明確，被告犯行堪以認定。
三、被告行為後，刑法於九十五年七月一日修正施行，與本案有
    關者：修正後刪除連續犯規定，改以一罪一罰為原則，兩
    相比較，自以修正前連續犯之一刑罰為有利被告，修正後
    ，刑法分則罰金最高額並未修正，然刑法第33條第5款有關
    罰金之最低數額，由修正（銀元）1元，修正為新台幣一千
    元，當以修正前為有利被告。綜上比較，自應適用修正前法
    。
四、核被告所為係犯刑法第336條第2項之業務侵占罪。被告先
    後多次侵占公司款項行為，顯係基於概括犯意，反覆為之，
    而觸犯構成要件相同之罪，為連續犯，應依法加重其刑。
    有關起訴書雖未載被告於94年8月16日、94年9月2日出售予
    立可白公司之土地尚包含838地號及839之1地號土地等情，
    然原審檢察官於原審審理時，已更正此部分犯罪事實（原審
    卷二第37頁），且與起訴部分，有連續犯之裁判上一罪關係
    ，本院自得併予審理。被告犯罪在九十六年四月二十四日
    之前，應依中華民國96年罪犯減刑條例第2條第1項、第7條
    ），減其宣告刑二分之ㄧ。
五、原審以事證明確，予以論罪科刑，固非無見，惟誤被告所
    為係接續犯；被告侵占金額尚應扣除所繳土地增值稅，14
    萬943元、19萬2013元，地價稅444216元（起訴書已載明應
    予扣除），原審漏未扣除，返還予癸○○之300萬元不能
    認被告係意圖不法所有而侵占，原審誤認之。均有未洽，檢
    察官上訴就為指摘，為有理由。被告上訴就部分為指摘
    ，亦屬有據，至於其他否認犯行部分，則無理由。原判決既
    有上述瑕疵可指，自應由本院撤銷改判，爰審酌被告犯罪之
    動機、手段、目的、犯後否認之態度，未能與東威公司之股
    東元進公司達成和解。而原審認被告侵占六百餘萬元，僅量
    處有期徒刑一年六月，不無失輕之虞，及本院認定所侵占金
    額雖較原審少360萬餘元，惟仍有300餘萬元，此數目衡諸我
    國經濟狀況及國人平均所得，尚難從輕等一切情狀，量處有
    期徒刑一年四月，並依法減為有期徒刑八月。
六、公訴意旨另以：被告因土地建築線糾紛，而返還買賣價金30
    0萬元予癸○○部分，亦犯侵占罪。另被告明知其所有之東
    威公司股份200股，業經臺灣臺中地方法院拍賣，而由元進
    公司所承受，未通知元進公司以召開東威公司股東會，即擅
    自出售東威公司之土地，構成刑法之背信罪乙節。訊據被告
    則辯稱：300萬退還，並未侵占，至於元進公司部分，則不
    知情等語。
（一）有關退還證人癸○○300萬元部分，如前所述，係因建築
      線問題，無法興建廠房，顯有買賣瑕疵，而依法出賣人應
      負擔瑕疵擔保，因此，被告返還部分價金，尚非於法不合
      ，難認有不法所有之意圖，至於告訴代理人主張：契約並
      子○○○約定，返還價金，於約無據，自屬侵占乙節，然
      縱契約未明定，而法律另有規範，自無待契約約定，是告
      訴代理人之主張，尚有誤會。綜上，難認被告有此部分犯
      行，且檢察官認此部分與前揭論罪科刑部分，有裁判上一
      罪關係，爰不另為無罪諭知。
（二）有關元進公司部分：
    按刑法上之背信罪，為一般的違背任務之犯罪，而同法之
      侵占罪，則專指持有他人所有物以不法之意思，變更持有
      為所有侵占入己者而言。故違背任務行為，苟係其持有之
      他人所有物，意圖不法據為己有，即應論以侵占罪，不能
      援用背信之法條處斷（最高法院42年度臺上字第402號判
      例要旨參照）。
    經查：觀諸臺灣臺中地方法院94年度執助字第269號之執
      行卷宗，及經濟部中部辦公室調閱東威公司之設立登記卷
      宗，可知：執行法院及經濟部中部辦公室雖均有發函通知
      被告有關其所有之東威公司股份已進行拍賣，並由債權人
      元進公司承受等，然上開卷內均查無被告合法收受該等通
      知之送達回證，尚難認被告業經合法通知而知悉其所有之
      東威公司業經法院進行拍賣，並由元進公司承受之情，是
      被告否認知悉其所有之東威公司股份業經法院進行拍賣，
      而由元進公司所承受乙節，尚非無據，雖告訴人指陳上開
      強制執行通知均由案外人包水生收受，可傳喚之，以證明
      被告確係知情乙節，惟本院依告訴人代理人陳報資料屢傳
      證人包水生，均經查無此人退回傳票（本院卷第70-71頁
      ，152-153頁），是以無從傳喚，則告訴人此部分所指，
      即乏依據，尚難遽採。此部分自無從資為不利被告之認定
      。又被告未經東威公司、東振公司股東會或董事會決議，
      即擅自出售該等公司所有之土地，而將所得之買賣價金予
      以侵占入己之違背任務行為，係將其所持有之屬於東威公
      司、東振公司所有之價金，意圖不法而據為己有，揆諸前
      述，所為應係構成業務侵占罪，而非背信罪，是檢察官認
      被告尚成立背信罪部分，尚有誤會。惟檢察官認此部分與
      前揭論罪科刑部分，係牽連犯之裁判上一罪關係，爰不另
      為無罪諭知。
據上論斷，應依刑事訴訟法第369條第1項，第364條，第299條第
1項前段，刑法第2條第1項前段、修正前刑法第56條，第336條第
2項，刑法施行法第1條之1第1項、第2項前段，中華民國96年罪
犯減刑條例第2條第1項、第7條，判決如主文。
本案經檢察官賴俊雄到庭執行職務。
中    華    民    國    97    年    10    月    30    日
                  刑事第十八庭審判長法  官  吳鴻章
                                    法  官  楊智勝
                                    法  官  周政達
以上正本證明與原本無異。
不得上訴。
                                    書記官  莊昭樹
中    華    民    國    97    年    10    月    30    日
附錄：本案論罪科刑法條全文
中華民國刑法第三百三十六條
對於公務上或因公益所持有之物，犯前條第一項之罪者，處一年
以上七年以下有期徒刑，得併科五千元以下罰金。
對於業務上所持有之物，犯前條第一項之罪者，處六月以上五年
以下有期徒刑，得併科三千元以下罰金。
前二項之未遂犯罰之。


司法院資訊處製作；財團法人民間司法改革基金會備份。
